【裁判字號】    90,訴,314
【裁判日期】    900814
【裁判案由】    綜合所得稅
【裁判全文】
臺中高等行政法院判決                                九十年度訴字第三一四號
                              .
    原      告  丙○○
                乙○○
    訴訟代理人  甲○○
    訴訟代理人  戊○○
                丁○○
右當事人間因綜合所得稅事件，原告不服財政部中華民國八十九年十二月十一日台財
訴第0000000000、0000000000號及八十九年十二月十二日台財
訴第0000000000號訴願決定關於執行業務所得中之業務收入部分，提起行
政訴訟，本院判決如左︰
    主  文
訴願決定及原處分關於執行業務所得中之業務收入部分均撤銷。
訴訟費用由被告負擔。
    事  實
一、事實概要：緣原告等三人聯合執業之佑民綜合醫院（下稱佑民醫院），民國八十
    二年度設帳記載業務收支，申報全年業務收入新台幣（下同）二八二、三七四、
    ○七二元，費用總額二八一、一○一、八一○元，全年所得額一、二七二、二六
    二元。經被告初查核定全年業務收入二八八、○四九、三二五元，費用總額二六
    四、四八六、四八六元，全年所得額二三、五六二、八三九元，爰按合夥比例三
    分之一計算原告三人執行業務所得各為七、八五四、二八○元，通報歸課原告三
    人本年度綜合所得稅，核定原告三人之綜合所得總額，原告甲○○為八、七六八
    、七五九元；原告乙○○為八、二六五、九七四元；原告丙○○為八、一○一、
    九○三元，應補稅額分別為二、六四一、五七九元、二、五七九、七五八元及二
    、四九二、五四五元。原告不服，就執行業務所得中之業務收入、藥品材料費、
    薪資支出、伙食費、加班費、修繕費、其他費用、利息支出等項目，申經被告復
    查，復查結果佑民醫院本年度所得額准予減列八六六、四二七元，原告三人之執
    行業務所得各按合夥比例三分之一，各追減二八八、八○九元。原告猶未甘服，
    就業務收入、藥品材料費、修繕費、其他費用、利息支出等項目提起訴願，案經
    財政部訴願決定：「原處分關於執行業務所得中之利息支出部分撤銷由原處分機
    關另為處分，其餘訴願決定駁回」，原告不服關於執行業務所得中之業務收入部
    分（即一般門診自費收入一八、八四二、○○○元及掛號費收入一一、九六二、
    七五○元，合計三○、八○四、七五○元）之訴願決定，提起本件行政訴訟。
二、兩造聲明：
    (一)原告聲明求為判決：訴願決定及原處分均撤銷。
    (二)被告聲明求為判決：駁回原告之訴。
三、兩造之陳述：
    (一)原告主張之理由：
      1.查被告將原告聯合執業之佑民醫院八十二年度原申報一般自費門診收入（含
        掛號費）一九、八九○、一一二元，未經實質審查，逕行大幅調高為三○、
        八○四、七五○元，調幅高達約百分之六十，顯與佑民醫院實際經營情形不
        相符。南投縣草屯鎮為鄉野小鎮，佑民醫院為當地之地區型醫院，而病患以
        草屯鎮及週遭小鄉村民眾為主，鮮有外地病患。政府繼開辦公務人員保險、
        勞工保險後於八十一年開辦農民保險，而南投縣為一農業縣，在本地多數民
        眾相繼加入社會保險體系後，絕大多數之病患以社會保險身分就醫，因此一
        般自費就診病患比例相對減少，此為一常理之現象。雖佑民醫院該年度公、
        勞、農保之門診收入較上一年度成長約百分之六十，但一般自費門診收入，
        自然無法與保險門診收入同幅成長，是極為淺顯之道理，被告對佑民醫院一
        般自費門診收入等幅調高，極不合理。
      2.針對被告大幅調高並核定一般自費收入為三○、八○四、七五○元，其中關
        於掛號費部分為一一、九六二、七五○元，依被告之理由係依公保就診人次
        五九、八七八人次及勞保就診人次一七九、三七三人次，並按每診次五十元
        計算核定，上述被告所計算人次及每診次掛號費與佑民醫院實際情形有所不
        同。就勞保就診人次而言，從佑民醫院申報資料及勞工保險局八六保給字第
        一○○三六二○號函所示，勞保暨各類保險門診醫療給付人次中勞保給付人
        次為九二、一二○人次，農保五六、六○一人次，民保一五二人次及福保七
        八九人次，合計一四九、六六二人次，並非被告計算勞保就診人次一七九、
        三七三人次，被告引用數據明顯有誤。又福保人次七八九人次，依法對福保
        （低收入戶）病患免收掛號費，自不得計算於掛號費收入。且佑民醫院規定
        對員工及民意代表等，若就診時免收掛號費，有佑民醫院掛號組組長簽名具
        結之證明，亦可隨時電話或實際到院訪查得知所言不假，故民保一五二人次
        及佑民醫院員工人數約三○○人，依勞保局對外宣佈資料顯示，勞保患者每
        年平均就診十二次，則佑民醫院員工一年就診人次約為三、六○○人次，應
        為合理。因此佑民醫院勞保掛號費收入之計算基礎應為總人次一四九、六六
        二人次，減去福保人次七八九人次，減民保人次一五二人次及減佑民醫院員
        工三、六○○人次，合計一四五、一二一人次。而佑民醫院規定凡公保病患
        就診時，每診次收二十元掛號費，並非被告核定之五十元，此亦有掛號組組
        長及公保患者之簽名具結證明。因此佑民醫院掛號費收入應為八、四五三、
        六一○元，被告所核定之掛號費顯與實際收入不合。另原告為執行業務者，
        所得之計算，以收付實現為原則，在核算掛號費收入時，因掛號費係病患掛
        號時，佑民醫院直接向病患收受之現金收入，並非向公、勞保局申請給付。
        但被告卻以公、勞保局所給付佑民醫院診療費之扣繳憑單等資料作為核算掛
        號費收入之依據，實不正確。且掛號費人次係該年度病患到佑民醫院掛號就
        醫人次，而扣繳憑單給付期間雖在該年度，但所得年度往往包含上年度及該
        年度，亦即扣繳憑單上就診人次並非該年度佑民醫院就診人次，被告不察，
        貿然採用，當不可取。又八十一年度佑民醫院與中華民國私立醫療院所協會
        成員，共同就勞保局，提出延遲給付並要求利息支付之訴訟，因勞保局自知
        理虧，在八十二年度將歷年來積欠款項，一併清償付款，造成八十二年度勞
        保局醫療給付資料之就診人次大幅增加，與當年度實際就診人次有極大落差
        。且勞保局清償積欠給付行動，造成當年度許多醫院收入及獲利大增之假象
        ，經民意代表與醫師公會出面向各國稅局多次反應，被告對此應知之甚詳，
        被告應依佑民醫院當年度實際就診人次核算掛號費收入方為正辦。
      3.關於一般門診、自費收入（不含掛號費）部分，被告將一般病患之門診、自
        費收入調高核定為一八、八四二、○○○元，在八十六年復查時原告都依被
        告要求，提供門診、住院各項原始資料，如住院登記簿、生產登記簿等，供
        其查核，查核結果與佑民醫院申報收入資料相符，遂無法要求原告簽章同意
        其調高核定之金額。八十六年復查申請後，被告宕延三年，直到八十九年三
        月方作成復查決定書，對原告所提各項資料、證明皆不採信。又被告調高核
        定之理由係依據其所屬南投縣分局八十二年六月十八日及同年十一月十五日
        訪查資料，原告提供之當年度三月及十月份門診、住院統計表及參考上年度
        核算及鄰近規模相當之醫院訪查資料所核算。原告無法接受，因被告所屬南
        投縣分局兩次訪查資料有無本院簽章？資料有無塗改？內容有無誤差？另所
        謂鄰近規模相當醫院，是指那所醫院？何謂規模相當、依據為何？其資料正
        確性為何？均未讓原告了解，僅憑被告片面空泛之辭，卻置原告所提客觀之
        各原始資料、各項簽名具結之證明及極為合乎常理邏輯之說明不顧，逕行無
        理調高核定原告收入，顯然漠視原告合法合理之權益。另被告已將血液費在
        費用項上剔除，但在業務收入部分未予剔除，亦有不當。是請鈞院判決如訴
        之聲明，以維原告權益。
    (二)被告答辯之理由：
      1.按「執行業務者應依所得稅法第十四條第一項第二類第二款規定，至少設置
        日記帳一種，詳細記載其業務收支項目，並應按會計事項發生之次序逐日登
        帳，至遲不得超過二個月，帳簿使用前應送主管稽徵機關登記驗印。．．．
        執行業務收入應給與他人憑證，並自留存根或副本，業務支出應自他人取得
        憑證。各項會計憑證，應依事項發生之時序，依次編號黏貼或裝訂成冊，妥
        為保存。．．．」及「執行業務者於規定期限內辦理結算申報並能提供證明
        所得額之帳簿、文據調查者，其執行業務所得，應依帳載核實認定，其未依
        規定提供調查者，應依所得稅法第八十三條及同法施行細則第十三條規定訂
        定之收費及費用標準核定其所得額。．．．」分別為執行業務所得查核辦法
        第六條及第八條所明定。
      2.本件佑民醫院本期列報業務收入二八二、三七四、○七二元，被告初查依實
        地訪查之八十二年度醫師執行業務所得調查紀錄表、中央信託局公務人員保
        險處及台閩地區勞工保險局醫療給付資料核定本年度收入二八八、○四九、
        三二五元。原告等不服，主張其收入中一般門診收入（含掛號費）原申報一
        九、八九○、一一二元，被告初查核定為三○、八○四、七五○元，依醫療
        界之實況為保險門診人數年有增加，相對一般自費門診應逐年減少，該院勞
        、公保人數逐年增加，被告亦比例調整增加自費門診人數，與實情不符；另
        掛號費部分，對於員工、福保、民意代表、地方士紳及相關業務長官均免收
        取掛號費，被告按勞、公保人數核定掛號費，與事實不符，請重新核定云云
        ，申經被告復查決定略以，原告等雖設有總分類帳及日記帳，但有關住院收
        入及門診收入係每月底彙總一筆記載於總分類帳，而日記帳並未按發生次序
        逐一登帳，復查時亦未檢附收費收據存根、病患出入院紀錄等相關資料證明
        ，是其帳載並未詳實，不足採據。另原告等主張未收取掛號費乙節，與常情
        不合且未能提出具體事證證明其主張屬實，原核定依據經該院負責人認章之
        訪查資料及公、勞保給付資料核定本年度收入，並無不合，遂駁回其復查之
        申請，訴願決定亦持與被告相同論見予以駁回。
      3.原告等主張被告一般門診收入自原申報之一九、八九○、一一二元，大幅調
        高為三○、八○四、七五○元，與上一年度比較，其成長幅度約為百分之六
        十左右，顯係比照佑民醫院之公、勞、農保門診收入較上年度成長百分之六
        十多比例來自行估算，顯然與事實不符，且掛號費核算之人數及金額與事實
        不符，又針對特定人士免收掛號費，被告亦未減列。又一般門診、自費收入
        （不含掛號費）所據以核定之訪查紀錄表有無簽章？有無塗改及內容有無誤
        差等均未讓原告等了解，逕行無理調高核定醫院收入，顯然漠視原告等合法
        合理之權益等情。第查本件佑民醫院本期原申報一般門診收入（含掛號費）
        一九、八九○、一一二元，被告初查核定為一般門診收入（不含掛號費）一
        八、八四二、○○○元及掛號費一一、九六二、七五○元，合計三○、八○
        四、七五○元，其中一般門診收入一八、八四二、○○○元部分，查係依據
        被告所屬南投縣分局八十二年六月十八日及同年十一月十五日訪查資料、佑
        民醫院提供之當年度三月及十月份門診住院統計表及參考上年度核算及鄰近
        規模相當之醫院訪查資料所核算，並非原告等所稱係比照佑民醫院之公、勞
        、農保門診收入較上年度成長百分之六十多比例估算之情事。至掛號費一一
        、九六二、七五○元部分，查係依據當年度公、勞保所給付佑民醫院診療費
        之扣繳憑單等資料作為核算掛號費收入之依據，其就診人次（分別為五九、
        八七八人次及一七九、三七三人次），按每診次收費五十元計算核定，原告
        等主張醫院員工、民代及福保等不收掛號費乙節，因其帳載未詳實，已如前
        述，復查及訴願時亦未提出相關未予收取掛號費之確實證據為證，尚不足採
        據。至一般門診收入、自費收入（不含掛號費）係依據當年度二次訪查紀錄
        表所載資料及被告轄內各縣市八十二年度核算醫事人員執行業務收費最低標
        準核算，並參酌鄰近規模相當之醫院資料，且該訪查紀錄表確經該院負責人
        簽名確認在案，更無塗改等之現象。又原告之業務收入，僅就一般門診自費
        收入及掛號費收入予以核定，並未包括血液費。綜上原告等所述，委不足採
        。基上論結：原處分及所為復查、訴願決定並無違誤，請准如訴之聲明判決
        。
    理  由
一、本件原告所經營之佑民醫院本期原申報一般門診收入（含掛號費）一九、八九○
    、一一二元，被告初查核定為一般門診收入（不含掛號費）一八、八四二、○○
    ○元及掛號費一一、九六二、七五○元，合計三○、八○四、七五○元，其中一
    般門診收入一八、八四二、○○○元部分，查係依據被告所屬南投縣分局八十二
    年六月十八日及同年十一月十五日訪查資料、佑民醫院提供之當年度三月及十月
    份門診住院統計表及參考上年度核算及鄰近規模相當之醫院訪查資料所核算。至
    掛號費一一、九六二、七五○元部分，查係依據當年度公、勞保所給付佑民醫院
    診療費之扣繳憑單等資料作為核算掛號費收入之依據，其就診人次分別為五九、
    八七八人次及一七九、三七三人次，按每診次收費五十元計算核定。原告不服，
    申經復查結果，未獲變更，訴願決定予以維持（執行業務所得中之業務收入部分
    ），固非無見。
二、關於掛號費部分：按原告為執行業務者，所得之計算，以收付實現為原則，在核
    算掛號費收入時，因掛號費係病患掛號時，原告直接向病患收受之現金收入，並
    非向公、勞保局申請給付。且掛號費人次係本年度病患到醫院掛號就醫人次，而
    扣繳憑單給付期間雖在本年度，但所得年度往往包含上年度及本年度，亦即扣繳
    憑單上就診人次並非本年度佑民醫院就診人次。本件原告等所經營之佑民醫院，
    其八十二年之就診人次，除公保就診人次五九、八七八人次，為兩造不予爭執外
    ，依勞工保險局八十六年四月十一日以八六保給字第一○○三六二○號函及其附
    件所示，勞保暨各類保險門診醫療給付人次中勞保給付人次為九二、一二○人次
    ，農保五六、六○一人次，民保一五二人次及福保七八九人次，合計一四九、六
    六二人次。而被告卻以勞保局所給付佑民醫院診療費之扣繳憑單等資料作為核算
    掛號費收入之依據，計算勞保等就診人次計一七九、三七三人次，被告引用數據
    已屬有誤。又福保人次七八九人次，依法對福保（低收入戶）病患免收掛號費，
    復為被告之訴訟代理人戊○○於九十年五月三十一日本院行準備程序時所自承，
    則福保就診人次自不得計算掛號費收入。另佑民醫院規定對員工及民意代表等，
    若就診時免收掛號費，亦有證人即佑民醫院掛號組組長林秀桃出具之證明書一紙
    附卷可稽。因此佑民醫院公保以外掛號費收入之計算基礎應為一四九、六六二人
    次，減去福保人次七八九人次，減民保人次一五二人次及減去查得佑民醫院當年
    度佑民醫院員工就診人次，即為公保就診以外之其他就診人次。而佑民醫院規定
    凡公保病患就診時，每診次收二十元掛號費，並非被告核定之五十元，此亦有證
    人林秀桃及林天欽出具之證明書附卷可稽。被告卻以八十二年度醫師執行業務所
    得調查記錄表所記載勞保掛號費五十元，作為原告公保或其他保險就診掛號費收
    入之依據，即有未合。是被告以勞保局所給付佑民醫院診療費之扣繳憑單等資料
    之就診人次，並均以每人次五十元作為核算掛號費收入之依據，實不正確。
三、關於一般門診自費收入部分（不含掛號費）：被告將一般病患之門診、自費收入
    調高核定為一八、八四二、○○○元，被告調高此部分收入之理由係依據其所屬
    南投縣分局八十二年六月十八日及同年十一月十五日訪查資料，佑民醫院提供之
    當年度三月及十月份門診、住院統計表及參考上年度核算及鄰近規模相當之醫院
    訪查資料所核算。本件原告因其帳載未詳實，被告固可依其查得之資料，依照同
    業一般收費及費用標準核定其所得額。惟被告所屬南投縣分局人員於八十二年六
    月十八日及同年十一月十五日至佑民醫院之訪查時所填寫之資料，其上僅記載佑
    民醫院所僱用人員之薪資、設備狀況，自費門診、住院、手術及生產收費情形，
    又訪查資料並未實際計算自費門診、住院之人數，而係以原告所提供八十二年三
    月及十月份之門診、住院統計表作為自費門診、住院人數之參考，此有八十二年
    度醫師執行業務所得調查記錄表附於原處分卷可稽。然查被告既是依原告所提供
    八十二年三月及十月份之門診、住院統計表，依其比例來推算全年度自費門診、
    住院之人數，顯然與以原告全年度之門診、住院統計表，統計其全年度自費門診
    、住院之人數，較不準確。另被告可依原告提供之門診、住院各項原始資料，如
    住院登記簿、生產登記簿等資料，再依查得之資料或被告轄內各縣市八十二年度
    核算醫事人員執行業務收費最低標準核算，即可核算出此部分全年度之自費門診
    、住院收入。然被告未依上開方式統計其全年度自費門診、住院之人數，並以鄰
    近規模相當之醫院資料，計算其自費門診、住院之收入，自失客觀、準確，自有
    未合。
四、綜上所述，被告就原告業務收入（含一般門診自費收入及掛號費收入）所為之處
    分，不無違誤，訴願決定予以維持，亦有未合。原告起訴意旨訴請撤銷，為有理
    由，爰將訴願決定及原處分關於執行業務所得中之業務收入部分均撤銷，由被告
    另為適法之處分。至於原告另稱血液費在費用項上已剔除，但在業務收入部分並
    未剔除，亦有不當云云。惟本件核定原告之業務收入，僅就一般門診自費收入及
    掛號費收入予以核定，並未包括血液費，原告對此似有誤會，併此敘明。
五、據上論結，本件原告之訴為有理由，爰依行政訴訟法第一百九十五條第一項前段
    、第九十八條第三項前段，判決如主文。
中      華      民      國     九十     年      八      月     十四     日
                    臺 中 高 等 行 政 法 院  第 二 庭
                                審 判 長 法  官      沈  水  元
                                         法  官      王  德  麟
                                         法  官      林  秋  華
右正本證明與原本無異。
如不服本判決，應於判決送達後二十日內向本院提出上訴書狀，其未表明上訴理由者
，應於提起上訴後二十日內向本院提出上訴理由書（須依對造人數附具繕本）；如於
須附繕本）。未表明上訴理由者，逕以裁定駁回。
提起上訴應預繳送達用雙掛號郵票拾份(每份三十四元)。
中      華      民      國     九十     年      八      月     十四     日
                                     法院書記官      杜  秀  君


司法院資訊處製作；財團法人民間司法改革基金會備份。
